【裁判字號】    89,台上,4950
【裁判日期】    890817
【裁判案由】    偽造有價證券等罪
【裁判全文】
最高法院刑事判決                              八十九年度台上字第四九五○號
    上  訴  人  乙○○
                甲○○
右上訴人等因偽造有價證券等罪案件，不服台灣高等法院中華民國八十九年四月二十
五日第二審更審判決（八十七年度上更(二)字第四三九號，起訴案號：台灣台北地方法
院檢察署八十四年度偵字第二○二八四號），提起上訴，本院判決如左：
    主  文
原判決撤銷，發回台灣高等法院。
    理  由
本件原判決認定另案已判刑之陳威任、吳玉砲及江玉蘭於民國八十四年間，共同組成
詐欺集團，向銀行或民間業者詐貸款項。其方法係由江玉蘭先蒐集招租房屋之資訊，
而後收買知情之人頭，由吳玉砲或陳威任託人偽造身分證後，陪同人頭持用該偽造之
身分證前往承租，並以假名簽約，藉機套取屋主之身分資料及房屋坐落地號，再由陳
威任清查該屋曾否抵押貸款及屋主是否設籍並居住於該屋，以免將來文件遭屋主收取
而事發，如符合該條件者，即偽造屋主之身分證、印章，僱用人頭冒充屋主，由陳威
任、江玉蘭陪同人頭或指使人頭前往該管戶政事務所，請領屋主之印鑑證明、戶籍謄
本，至地政事務所，申報該址之土地及房屋所有權狀遺失並申請補發，又偽造他人名
義之本票以支付房租，俟領取補發之所有權狀後，即向銀行或私人申請貸款，使銀行
或私人陷於錯誤而貸與款項，上訴人甲○○、乙○○經收買為人頭，而於八十四年四
月間，二人參與承租被害人王櫓閔所有位於台北市○○路○段一八三號三樓及四樓房
屋，乃於同年五月間，乙○○參與承租被害人徐振家所有位於台北市○○○路○段一
一九巷七號四樓房屋暨於同年七月間，甲○○參與承租被害人彭哲志、彭哲明之台北
市○○○路二十五巷十號、十二號房屋之詐貸行為，乃將第一審關於上訴人等之判決
撤銷，改判論處甲○○共同意圖供行使之用，而偽造有價證券（累犯）罪刑，乙○○
共同連續行使偽造私文書，足以生損害於他人罪刑，固非無見。
惟查：(一)、科刑之判決書，須將認定之犯罪事實詳記於事實欄，然後於理由內逐一說
明其憑以認定之證據，使事實與理由兩相一致，方為合法，倘事實欄已有及，而理
由內未加以說明，是為理由不備，理由已加說明，而事實欄無此記載，理由失其依據
。本件原判決事實欄認「吳玉砲基於同一犯意，唆使鍾添富並於八十四年九月一日偽
造王櫓閔出具之抵押不動產有關文件借出申請書，向中國信託銀行借得上開房地之所
有權狀，預備向華銀代書事務所辦理第二順位抵押貸款，即夥同甲○○及林高玉英（
同案判刑確定），由甲○○提供林高玉英之照片交吳玉砲換貼偽造『邱碧蓮』之國民
身分證，並擔任該次抵押貸款之對保人」云云（見原判決第五頁第二行以下），但其
理由卻又認「甲○○於八十四年八月十五日至同年九月五日，因另案被檢察官羈押於
台灣新竹看守所，此有台灣新竹看守所八十八年三月六日竹所總字第○三一八號函可
稽」（見原判決第九頁倒數第三行以下），則甲○○於八十四年九月一日人既在台灣
新竹看守所羈押中，其又何能提供林高玉英之照片交吳玉砲偽造「邱碧蓮」之國民身
分證﹖其事實與理由已相矛盾。又原判決事實欄僅記載「八十四年七月間，陳威任冒
名『邱文和』，偕同段其昌（另案審理），冒充『許清和』之名義，承租台北市○○
○路二五巷十號、十二號房屋，並以『許清和』之名義偽簽本票二十二張做為繳納房
租之用」（見原判決第六頁倒數第五行以下），並未及陳威任、段其昌等人有與屋
主訂立房屋租賃契約，且在上開房屋之租賃契約上偽造「許清和」之印文或署押，乃
其理由卻說明上開租賃契約書上偽造「許清和」之印文十二枚、署押一枚，不問屬於
犯人與否均沒收之（見原判決第十五頁第六行、第七行及附表三編號１），其理由又
失其依據。再原判決事實欄既認吳玉砲等人偽造「王櫓閔」、「邱碧蓮」之國民身分
證（見原判決第三頁第八行、第五頁第五行），卻復認上開「王櫓閔」、「邱碧蓮」
之國民身分證係變造（見原判決第四頁第四行、第五頁倒數第六行），事實更相互矛
盾。另原判決事實既又認：吳玉砲再令鍾添富夥同甲○○介紹加入之李植松（另案處
理）持變造之「鄭榮騰」國民身分證，前往中國信託銀行城中分行由李植松擔任對保
人云云（見原判決第四頁第四行以下），然原判決理由欄卻僅認上訴人等犯行使偽造
特種文書罪（見原判決第十二頁第十四行、第十三頁倒數第四行），而置行使變造特
種文書犯行於不論，且原判決如何認定上開國民身分證係偽造或變造﹖苟認上訴人等
與吳玉砲等人係偽造「王櫓閔」、「邱碧蓮」之國民身分證，則其等是否同時偽造其
上之內政部公印（見第二○二八四號偵卷第三十二頁、三十五頁所附上開國民身分證
影本）﹖復均未見原判決於理由中予以說明，自亦有理由不備之違法。(二)原判決事實
欄始則載稱：「陳威任與吳玉砲、江玉蘭……共同謀議，組成詐欺集團，……而後收
買知情之人頭……彼等基於共同犯罪之意思，均推由人頭冒名……偽造他人名義之本
票，以支付房租。……甲○○、乙○○經吳玉砲收買為人頭……」等情（見原判決第
二頁事實欄第三行以下至第三頁第五行），認定吳玉砲、陳威任等均推由人頭冒名偽
造他人名義之本票，以支付房租；惟嗣又載稱：「八十四年七月間，陳威任冒名『邱
文和』，偕同段其昌（另案審理），冒充『許清和』之名義，承租台北市○○○路二
十五巷十號、十二號房屋，並以『許清和』之名義偽簽本票二十二張做為繳納房租之
用，而後偽造屋主『彭哲志』、『彭哲明』之身分證、印章，於八十四年八月八日由
甲○○、李植松分別冒充屋主『彭哲志』、『彭哲明』，向台北市大同區戶政事務所
申請變更印鑑證明……」等情（見原判決第六頁倒數第五行以下），則認定上開繳納
房租用之二十二張本票係由陳威任夥同段其昌於八十四年七月間所偽造，並非由人頭
甲○○、李植松所偽造，其事實之記載，前後互相齟齬，非無判決理由矛盾之欠洽。
又上開二十二張本票既係於八十四年七月間由陳威任、段其昌所偽造，甲○○則係於
陳威任等向屋主租得房屋後，始於八十四年八月八日向戶政事務所申請變更印鑑證明
及向地政事務所申請補發房屋及土地所有權狀，原審對於甲○○係於何時始為吳玉砲
收買為人頭，其是否於陳威任、段其昌偽造上開二十二張本票時即與之有犯意之聯絡
及行為之分擔，此為本院前次發回更審時所指明，乃原審仍未詳加調查清楚，審認明
白，並於判決理由內為相當之論列，逕以甲○○明知吳玉砲等人係從事非法行為，而
自願當人頭或予以配合分擔犯罪行為之一部，以遂其等犯罪之目的，依本院二十八年
上字第三一一○號判例意旨，自應對全部所發生之結果共同負責（見原判決第十一頁
末行以下），置陳威任、段其昌偽造上開二十二張本票行為，依上開判例意旨是否在
甲○○合同意思範團以內於不顧，而就上開二十二張本票部分，論甲○○以共同偽造
有價證券罪，猶非無應於審判期日調查之證據未予調查及判決理由不備之違法。(三)、
刑法第七十九條之一第一項規定：「二以上徒刑併執行者，第七十七條所定最低應執
行之期間，合併計算之。」同條第三項規定：「依第一項規定合併計算執行期間而假
釋者，前條第一項規定之期間，亦合併計算之。」則在併合執行之情形，經許其假釋
出獄者，其報請許可假釋所須最低應執行之期間，既合併計算，且假釋期間（即殘刑
期間），亦合併計算之，其期間即無從區分。從而，不論假釋出獄前所執行之期間是
否已逾其中任一罪之刑期，亦不論嗣後其假釋有無被撤銷，在假釋期間內，均應認為
尚未執行完畢。其於執行逾其中任一罪之刑期後五年內之假釋期間，再犯有期徒刑以
上之罪者，不應論以累犯。本件甲○○於八十年及八十一年間先後所犯竊盜及幫助販
賣毒品、持有麻煙、施用化學合成麻醉藥品等罪，所處有期徒刑五月、四年、八月、
六月，經定應執行有期徒刑五年三月且併合執行，嗣獲准於八十四年二月二十八日假
釋，縮短刑期應於八十六年八月二十三日期滿，有台灣台北地方法院檢察署刑案資料
查註紀錄表及原審被告全國前案紀錄可稽。原判決認定甲○○於八十一年間所犯竊盜
罪已於八十二年一月三十日入監執行完畢，並有認定事實不憑證據之違法。且甲○○
既為合併執行而假釋，其已執行之期間及假釋之範圍自應包括該兩罪徒刑在內，其雖
於執行逾前罪刑期後五年內之假釋期間，再犯有期徒刑以上之罪者，依上開說明，仍
不應論以累犯。原判決未仔細釐清，遽論甲○○為累犯，顯有未當。上訴人等之上訴
意旨指摘原判決不當，非全無理由，應認原判決仍有發回更審之原因。
據上論結，應依刑事訴訟法第三百九十七條、第四百零一條，判決如主文。
中      華      民      國    八十九    年      八      月     十七     日
                              最高法院刑事第十二庭
                                  審判長法官  陳  炳  煌
                                        法官  陳  正  庸
                                        法官  陳  世  雄
                                        法官  徐  文  亮
                                        法官  吳  信  銘
      右正本證明與原本無異
                                              書  記  官
中      華      民      國    八十九    年      八      月    二十四    日


司法院資訊處製作；財團法人民間司法改革基金會備份。
